臺灣高等法院民事判決
110年度上易字第251號
上  訴  人  徐贊斌  
訴訟代理人  林翰榕律師
被上訴人    徐永興  

訴訟代理人  李莉卿律師
上列當事人間請求返還借名登記物事件，上訴人對於中華民國10
9年12月11日臺灣桃園地方法院109年度訴字第787號第一審判決
提起上訴，本院於111年1月12日言詞辯論終結，判決如下：
    主      文
原判決廢棄。
被上訴人應將附表二所示之不動產所有權移轉登記予上訴人。
第一、二審訴訟費用由被上訴人負擔。
    事實及理由
一、上訴人主張：伊於民國98年間與訴外人徐李蘭妹共同出資參
    與法院2筆不動產之拍賣，約定由徐李蘭妹出面投標，得標
    後再由徐李蘭妹將其中1筆即如附表一所示不動產所有權（
    下稱系爭房地）移轉登記予伊。惟因伊當時擔任他人連帶保
    證人，恐生民事糾葛，遂與徐李蘭妹約定將系爭房地移轉登
    記於伊長子即訴外人徐永德、三子即被上訴人名下，由其2
    人各取得系爭房地應有部分1/2，以防任一人任意處分之，
    伊與其2人就系爭房地成立借名登記關係。現伊年事已高，
    有處分系爭房地作為生活醫療費用之必要，徐永德同意返還
    系爭房地應有部分1/2，惟被上訴人拒不返還，爰以起訴狀
    繕本送達作為終止雙方借名登記契約之意思表示，並類推適
    用民法第541條第2項或同法第179條規定提起本件訴訟，請
    求擇一判命被上訴人將附表所示之不動產所有權移轉登記予
    伊等語。
二、被上訴人則以：上訴人育有3子，除伊外尚有長子徐永德、
    次子即訴外人徐永芳，伊22歲於85年退伍時，因父母表示日
    後會幫3兄弟買房子，要求3兄弟須每月拿錢回家，故伊自85
    年12月起至91年8月間將大部分工作所得交予父母，並於88
    年起至103年間，將自己郵局存摺及提款卡交給母親，讓上
    訴人支付全家大小費用。上訴人於98年間購買系爭房地，將
    其中應有部分1/2贈與伊，伊即於100年10月間搬入系爭房地
    居住，伊嗣於102年間結婚，婚後育有2女，伊及妻女皆住居
    於系爭房地。上訴人代徐永德出租系爭房地1樓前半部，伊
    仍能使用1樓後半部及2、3樓，與上訴人以伊給予父母之工
    作收入繳納系爭房地房屋稅、地價稅，均不能證明兩造間就
    系爭房地應有部分1/2成立借名登記關係，且上訴人名下另
    有門牌號碼桃園市○○區○○路000號房地（下稱000號房屋），
    係於89年間取得，迄108年間始移轉登記予徐永芳，未於98
    年間同時借名登記他人，足見上訴人所稱98年間因為人作保
    恐生糾葛而將系爭房地借名登記予徐永德及伊名下乙節不實
    ，且亦可知上訴人確有將名下房屋贈與3子之情，上訴人不
    能證明兩造間存在借名登記關係，其請求為無理由等語，資
    為抗辯。
三、原審為上訴人敗訴之判決，上訴人不服提起上訴，上訴聲明
    為：
　㈠原判決廢棄。
　㈡被上訴人應將附表二所示之不動產所有權移轉登記予上訴人
    。
　　被上訴人則答辯聲明：上訴駁回。
四、兩造不爭執事項（見本院卷第90頁、原審訴字卷第241、242
    ，並依判決格式修正或刪減文句，或依爭點論述順序整理內
    容）：　　
　㈠上訴人依序有徐永德、徐永芳及被上訴人3名子女。
  ㈡上訴人於98年間以徐李蘭妹名義拍賣標得系爭房地及坐落同
    段0000地號土地，由徐李蘭妹於98年11月3日以買賣為原因
    ，將上開不動產所有權應有部分各1/2移轉登記予徐永德及
    被上訴人（見原審訴字卷第73-101、233-237頁，其中同段0
    000地號土地無地上建物，上訴人於本件未請求被上訴人返
    還該0000地號土地之所有權應有部分1/2，見同卷第241頁）
    。
  ㈢系爭房地為3樓層房屋，於上訴人購買後，2樓由被上訴人及
    其妻子與小孩居住使用，1樓前半段則曾由上訴人於104年至
    107年間對外出租他人作為經營手機配件店使用，目前供被
    上訴人妻子經營麵店使用。
  ㈣系爭房地與000號房屋相連，000號房屋為3樓層半之房屋，上
    訴人取得000號房屋所有權後（至少於89年間即已取得），
    即供上訴人及其配偶（被上訴人母親）、徐永德一家、徐永
    芳一家居住使用迄今（上訴人及其妻子、小孩未曾居住）。
  ㈤上訴人於108年1月18日以買賣為原因，將000號房屋所有權移
    轉登記予徐永芳名下（見原審訴字卷第139-143頁）。
  ㈥上訴人持有系爭房地之所有權狀正本。
五、上訴人主張其購買系爭房地後，借名登記於徐永德、被上訴
    人名下，所有權應有部分各1/2，其已向被上訴人終止該借
    名登記關係，爰類推適用民法第541條第2項或同法第179條
    規定，擇一請求被上訴人將系爭房地所有權應有部分1/2移
    轉登記予其等語（見本院卷第90頁），為被上訴人所否認，
    並以前詞置辯。經查：
　㈠按借名登記契約，係當事人約定一方將自己之財產以他方名
    義登記，而仍由自己管理、使用、處分，他方允就該財產為
    出名登記之契約，其成立側重於借名者與出名者間之信任關
    係，在性質上應與委任契約同視，倘其內容不違反強制、禁
    止規定或公序良俗者，應賦予無名契約之法律上效力，並類
    推適用民法委任之相關規定（最高法院100年度台上字第197
    2號判決意旨參照）。借名登記契約固非法定要式契約，惟
    若當事人間並未訂立書面契約以保留證據，則借名人僅得就
    客觀事實舉證，例如何人出資、何人使用收益系爭財產並繳
    納稅捐及費用、何人執有該財產之證明文件如所有權狀等等
    ，以證明其與登記名義人間確有借名登記之合意存在。次按
    應證之事實雖無直接證據足資證明，但可應用經驗法則，依
    已明瞭之間接事實，推定其真偽。是以證明應證事實之證據
    資料，並不以可直接單獨證明之直接證據為限，凡先綜合其
    他情狀，證明某事實，再由某事實為推理的證明應證事實，
    而該間接事實與應證事實之間，依經驗法則及論理法則已足
    推認其有因果關係存在者，亦足當之，自非以直接證明應證
    事實為必要（最高法院106年度台上字第975號判決意旨供參
    ）。
　㈡上訴人主張系爭房地係其出資購買，於98年11月3日以買賣為
    原因，由出名拍賣得標人徐李蘭妹移轉登記所有權應有部分
    各1/2予徐永德、被上訴人等語，為被上訴人所不爭執，已
    如前揭四、㈡所示，堪信可採。上訴人復主張其因斯時為他
    人擔任連帶保證人，恐生民事糾葛，乃將系爭房地借名登記
    2個兒子即徐永德、被上訴人名下等語，亦據證人徐永德於
    原審證稱：是我父親買系爭房地，他當時替人作保，怕對方
    不還錢時會被牽扯到，所以將系爭房地登記在我們兄弟名下
    ，父親有跟我們知會，我們沒有意見等語（見原審訴字卷第
    118-120頁），證人即被上訴人之母楊秀蘭於本院證稱：上
    訴人購買系爭房地後本來要登記伊名下，但伊當時生病，已
    經打干擾素1年，才會登記在2個兒子名下，上訴人有幫許德
    庭作保，許德庭有來家裏，他已經過世等語（見本院卷第15
    2-154頁），證人楊秀蘭雖為上訴人配偶，亦為被上訴人之
    母，證人徐永德則為被上訴人兄長，上開2人所為證詞，應
    可採信，堪信上訴人上開主張並非無稽，是上訴人主張其與
    徐永德、被上訴人就系爭房地成立借名登記關係等語，已屬
    有據。
　㈢被上訴人雖辯稱上訴人當時名下另有000號房屋，卻未將之移
    轉或借名登記他人，足見上訴人主張不實云云，惟上訴人陳
    稱000號房屋於94年間已為徐永芳擔保借款，所以不需借名
    登記他人，又因徐永芳另有外債，故未借用其名義登記為系
    爭房地所有人等語（見本院卷第91頁），核與000號房屋登
    記謄本記載上訴人於94年設定360萬元最高限額抵押權予訴
    外人台灣中小企業銀行股份有限公司，以上訴人、徐永芳為
    債務人之情相符（見原審訴字卷第139-143頁），堪信可採
    ，被上訴人以上訴人於98年時名下另有000號房屋之情，否
    認上訴人將系爭房地借名登記徐永德及其名下之事實，並非
    可採。
　㈣被上訴人雖復辯稱其自20餘歲後，依風俗習慣將工作所得交
    予父母，故上訴人於購買系爭房地後，由其中應有部分1/2
    贈與其云云，惟自陳除父母知情外，並無贈與契約等事證可
    資提出等語（見本院卷第93頁），本院依上訴人聲請通知被
    上訴人之母楊秀蘭到庭證述稱：系爭房地是上訴人以退休金
    購買，被上訴人沒有出錢，上訴人沒有將系爭房地贈與兩個
    兒子；伊於被上訴人讀國中時去郵局幫他開戶，由伊保管存
    摺、印章，後來被上訴人結婚，向伊索回，伊就交還被上訴
    人，伊之前每個月拿3千元現金辦理郵政保險，6年期滿取回
    10萬元，直接存入被上訴人帳戶，在伊保管存摺期間，沒有
    從該帳戶領錢，伊自己有上班，不需要用到帳戶內的錢，被
    上訴人雖於98年到101年間拿33萬元給伊整修系爭房地，但
    伊有賺錢，沒有拿來用，後來是用在幫被上訴人娶越南老婆
    和買床等家俱等語（見同上卷第152-154頁），不能證明被
    上訴人上開所辯屬實。又縱被上訴人於原審陳述交付上述33
    萬元予其母乙情為真，惟其亦稱係為補貼上訴人買房子等語
    （見原審訴字卷第16、17頁），既屬補貼上訴人性質，並不
    改變上訴人出資購買系爭房地之事實，且不足以證明上訴人
    將系爭房地所有權應有部分1/2贈與被上訴人之情。況依系
    爭房地之登記謄本記載，被上訴人係以買賣為原因登記取得
    系爭房地所有權應有部分1/2，亦與其所辯之贈與不符（見
    原審訴字卷第73-77頁），則被上訴人此部分所辯，因乏實
    證，不能認定上訴人將系爭房地所有權應有部分1/2贈與被
    上訴人乙情屬實。
　㈤其次，上訴人主張其購入系爭房地後，仍自行繳納稅捐並保
    管所有權狀等語，已提出繳稅書等為證（見原審調字卷第16
    -28頁），被上訴人不爭執上訴人保管系爭房地所有權狀之
    事實，惟辯稱上訴人是用被上訴人所給金錢繳稅，其也曾自
    行繳稅，繳稅後將單據交給父母云云（見原審訴字卷第18、
    25頁），然如被上訴人所辯已受贈與系爭房地云云屬實，卻
    未自行保管系爭房地所有權狀，且仍由上訴人繳納系爭房地
    地價稅、房屋稅，被上訴人復於曾經繳納地價稅或房屋稅後
    ，將繳款單據交予父母，顯與情理未符，不足為採。則依上
    訴人仍持有系爭房地所有權狀並繳納地價稅、房屋稅之情，
    堪認兩造均認上訴人為系爭房地之實質所有人。
　㈥再者，上訴人購買系爭房地後，將2樓提供被上訴人一家人使
    用，3樓則閒置，另將1樓前半出租他人，後半供被上訴人使
    用等情，為兩造所不爭執（見本院卷第90、91頁），固符合
    被上訴人登記為系爭房地應有部分1/2所有人之情，惟上訴
    人與被上訴人為父子關係，上訴人提供自有房屋供子女使用
    ，符合常情，不能遽謂是基於贈與關係或財產分配之處分行
    為，是被上訴人以其使用系爭房地之現狀，辯稱其為系爭房
    地應有部分1/2所有人云云（見同上卷第203-205頁），亦非
    可採。又上訴人購入系爭房地後，將1樓前半出租他人3、4
    年，嗣107年後始將1樓前半供被上訴人作生意，為被上訴人
    所不爭執，並有房屋租賃契約書可佐（見原審訴字卷第123
    、155、163-193頁），堪認上訴人仍自行主導系爭房地之使
    用收益。
　㈦復且，兩造曾於108年4月共同前往證人即代書陳美雀辦公室
    ，委託辦理上訴人將系爭房地以450萬元售予被上訴人，及
    為被上訴人辦理貸款事宜，此據證人陳美雀證述明確，且為
    被上訴人所不爭執（見原審訴字卷第150頁、本院卷第92頁
    ），該買賣雖未成立（見原審訴字卷第153頁），然衡諸上
    訴人稱其於法院拍賣購買系爭房地之價格為336萬元左右，
    加上整修費用，故以450萬元之價格出售等語（見本院卷第9
    2頁），被上訴人未爭執系爭房地拍定價格為336萬元之情，
    堪認上訴人稱上開450萬元售價是要將系爭房地之全部賣予
    被上訴人等語，尚符情理（見同上卷第92頁）。反之，如被
    上訴人所辯其已有系爭房地應有部分1/2，再向上訴人購買
    徐永德名下另應有部分1/2，而其價格為450萬元，則系爭房
    地全部之價格即為900萬元，較之一般交易情形，再考量兩
    造為父子關係，實有過高之情而有未合，縱與被上訴人依實
    價登記資料估算之價格區間在620萬元至800萬元間之情相較
    ，仍屬過高（見原審卷第155、161頁、本院卷第103、125-1
    27、211頁），不足為採，應認當時被上訴人欲向上訴人購
    買者，實為系爭房地全部，則依此推論，被上訴人辯稱已受
    贈系爭房地應有部分1/2云云，即非可採。
　㈧被上訴人雖以證人陳美雀另證稱上訴人說他連系爭房地有2棟
    房子，若系爭房地可以給一個人，另一個人拿這450萬元去
    外面買1棟，然後3個兒子都有房子等語，辯稱上訴人主觀上
    就是要將系爭房地贈與徐永德、被上訴人各1/2云云（見原
    審訴字卷第153頁、本院卷第217頁），然查，斯時上訴人所
    欲出售予被上訴人者，為系爭房地全部，而非僅應有部分1/
    2，業如前述，是被上訴人此部分推論，已難成立，況且，
    上訴人主張其將000號房屋售予徐永芳等語，亦據提出其與
    徐永芳所立買賣契約書為證，核與000號房屋登記第一類謄
    本記載相符（見原審訴字卷第211-223頁），堪信屬實，被
    上訴人辯稱上訴人將000號房屋贈與徐永芳云云，則未舉證
    以實其說，不能遽採。準此，上訴人向代書陳美雀所述上開
    話語，充其量僅能認定上訴人如何規劃3子均有房屋之事，
    不能證明上訴人均係以贈與方式，使其3子分別取得房屋，
    是被上訴人此部分所辯，仍非可取。
　㈨綜上各情，上訴人出資購買系爭房地，仍自行保管所有權狀
    並繳納地價稅、房屋稅，復將系爭房地一部提供其子即被上
    訴人一家人使用，又曾將其一部出租收益，顯係居於所有人
    地位主導系爭房地使用、收益；被上訴人雖曾繳納系爭房地
    部分年度之地價稅或房屋稅，惟將繳款單據交付上訴人（或
    其母），又曾與上訴人共同前往代書處欲辦理向上訴人購買
    系爭房地及貸款事宜，堪認證人徐永德前揭證稱其與被上訴
    人均同意上訴人將系爭房地借名登記其等名下等語與事實相
    符，足認上訴人與被上訴人間就系爭房地所有權應有部分1/
    2（即附表二所示不動產），成立借名登記契約之意思表示
    合致，上訴人主張兩造間就附表二所示不動產存有借名登記
    關係等語，自屬可採。
　㈩次按借名登記契約之成立，側重於借名者與出名者間之信任
    關係，在性質上應與委任契約同視，並類推適用民法委任之
    相關規定。又當事人之任何一方，得隨時終止委任契約。受
    任人以自己之名義，為委任人取得之權利，應移轉於委任人
    ，民法第549條第1項、第541條第2項分別定有明文。經查如
    附表二所示不動產既由上訴人借用被上訴人名義而登記為所
    有人，且上訴人業於109年2月18日向原審提起本訴，並以起
    訴狀繕本之送達，對被上訴人為終止上開借名登記契約之意
    思表示，該繕本並於109年3月9日送達於被上訴人，有起訴
    狀、送達證書可稽（見原審調字卷第4、6、36頁）。則依上
    說明，兩造間借名登記契約即於109年3月9日因上訴人終止
    意思表示之到達被上訴人而消滅，被上訴人即應將附表二所
    示不動產所有權移轉登記予上訴人所有，是上訴人此部分之
    主張，即屬有據。至上訴人另依民法第179條規定擇一有利
    請求部分，因其類推適用民法第541條第2項規定請求為有理
    由，業如前述，已無另予論述之必要，併此敘明。
六、從而，上訴人終止兩造間借名登記契約，類推適用民法第54
    1條第2項規定，請求被上訴人將附表二所示之不動產所有權
    移轉登記予上訴人，為有理由，應予准許。是則，原審為上
    訴人敗訴之判決，尚有未合，上訴論旨指摘原判決不當，求
    予廢棄改判，為有理由，爰由本院予以廢棄改判如主文第2
    項所示。再本件事證已臻明確，兩造其餘之攻擊或防禦方法
    及所用之證據，經本院斟酌後，認為均不足以影響本判決之
    結果，爰不逐一論列，附此敘明。
七、據上論結，本件上訴為有理由，爰判決如主文。
中　　華　　民　　國　　111 　年　　2 　　月　　16　　日
                  民事第二十二庭
                      審判長法  官  張靜女
                            法  官  朱漢寶
                            法  官  范明達
附表一：
不動產 地號/門牌 權利範圍 （應有部分） 土地 地號：桃園市○○區○○段0000地號 全部 土地 地號：桃園市○○區○○段0000地號 全部 建物 門牌：桃園市○○區○○路000號 建號：桃園市○○區○○段000號 全部 
附表二：
不動產 地號/門牌 權利範圍 （應有部分） 土地 地號：桃園市○○區○○段0000地號 1/2 土地 地號：桃園市○○區○○段0000地號 1/2 建物 門牌：桃園市○○區○○路000號 建號：桃園市○○區○○段000號 1/2 
正本係照原本作成。
不得上訴。
中　　華　　民　　國　　111 　年　　2 　　月　　16　　日
  　　　　　　　　　　　　　書記官  余姿慧